臺灣高等法院民事判決
108年度重上字第258號
上  訴  人  鄭彬    
訴訟代理人  林慶苗律師
複 代理 人  謝宗哲律師
被 上訴 人  鄭樹    
訴訟代理人  藍弘仁律師
上列當事人間請求履行契約事件，上訴人對於中華民國108年2月
22日臺灣臺北地方法院106年度重訴字第1466號判決提起上訴，
並為訴之變更，本院於109年7月14日言詞辯論終結，判決如下：
    主      文
變更之訴駁回。
變更之訴訴訟費用由上訴人負擔。
    事實及理由
一、按在第二審為訴之變更或追加，非經他造同意，不得為之，
    民事訴訟法第446條第1項前段定有明文。本件上訴人於原審
    依類推適用民法第541條第1項規定，請求被上訴人將臺北市
    ○○區○○段0○段0地號土地（權利範圍137/10000），及其上同
    段2432建號建物（權利範圍1/1；門牌號碼臺北市○○區○○○路
    0段0號4樓之4）及2476建號建物（權利範圍1/26；即地下2
    樓9號車位；下合稱系爭不動產）之所有權應有部分35%，移
    轉登記予上訴人。嗣於本院審理中變更為依民國87年10月16
    日訂立之家庭會議同意書（下稱系爭同意書）約定及民法第
    179條規定為請求。被上訴人對上開變更表示同意（見本院
    卷二第86頁），依上開規定，應予准許。又上訴人變更之訴
    既為合法，原訴已因撤回而終結，本院即應專就變更後之新
    訴為裁判，合先敘明。　
二、上訴人主張：兩造父母鄭炳燁、鄭陳秀琴與子女（即兩造及
    證人鄭玲）於87年10月16日訂立系爭同意書，就鄭炳燁所有
    並借名登記在鄭玲名下之系爭不動產預為分配，由兩造各分
    得應有部分35%、鄭玲分得應有部分30%。鄭炳燁嗣於96年7
    月19日將系爭不動產借名登記在被上訴人名下，系爭同意書
    既仍為有效，被上訴人應依系爭同意書約定，將系爭不動產
    所有權應有部分35%移轉登記予伊；縱伊不能依系爭同意書
    為請求，於鄭炳燁死亡時，被上訴人與鄭炳燁間就系爭不動
    產之借名登記契約業已終止，系爭不動產為鄭炳燁遺產，伊
    對系爭不動產仍有權利，被上訴人拒不移轉伊應有部分，顯
    有不當得利，爰依系爭同意書及民法第179條規定，擇一請
    求為有利伊之判決等語。並聲明：被上訴人應將系爭不動產
    應有部分35%移轉登記予上訴人所有。
三、被上訴人則以：上訴人所主張之債權為公同共有，其未以全
    體公同共有人提起本訴，欠缺當事人適格。又兩造雖曾簽訂
    系爭同意書，然斯時鄭炳燁另有臺北市○○街00巷0號2樓房地
    （下稱系爭金門街房地）登記於兩造名下，鄭炳燁於96年間
    要兩造選擇系爭不動產或系爭金門街房地，上訴人選擇系爭
    金門街房地，伊選擇系爭不動產，伊並依鄭炳燁指示給付新
    臺幣（下同）400萬元予鄭玲。伊取得系爭不動產所有權後
    ，自行保管所有權狀、房屋鑰匙，並繳納稅款等費用，已實
    質管理、使用系爭不動產，非借名登記，系爭同意書法律關
    係顯不存在。另鄭炳燁業於99年7月3日死亡，上訴人遲至10
    6年11月8日始提起本件訴訟，已逾2年消滅時效等語，資為
    抗辯。
四、原審為上訴人全部敗訴之判決，上訴人不服，提起上訴後為
    訴之變更，並聲明：被上訴人應將系爭不動產所有權應有部
    分35%，移轉登記予上訴人。被上訴人則答辯聲明：變更之
    訴駁回。
五、兩造不爭執事項：
  ㈠兩造之父鄭炳燁、母鄭陳秀玲、兩造及鄭玲，在87年10月16
    日間訂立系爭同意書。
  ㈡系爭不動產於76年11月5日以鄭玲為登記名義人、96年7月19
    日以被上訴人為登記名義人。鄭玲將系爭不動產移轉登記予
    被上訴人時，申請自用住宅優惠稅率。
  ㈢系爭金門街房地於64年10月17日分別以兩造為登記名義人，
    所有權應有部分各2分之1。
  ㈣兩造於98年4月9日就被上訴人所有之系爭金門街房地應有部
    分2分之1訂立不動產買賣契約書，契約記載買賣總價金460
    萬元。上訴人於98年5月13日與玉山銀行訂立增補條款契約
    書貸款600萬元，並分別於98年6月10日、98年6月11日各匯
    款200萬元、150萬元至以被上訴人名義開立之玉山銀行和平
    分行0000000000000號帳戶（下稱被上訴人玉山帳戶）。
  ㈤被上訴人玉山帳戶於98年5月21日由上訴人填具金額（含國字
    與阿拉伯數字）、帳號之取款憑條，轉帳匯款支付買賣被上
    訴人名下之系爭金門街房地應有部分1/2的土地增值稅93萬3
    ,722元。
  ㈥被上訴人玉山帳戶分別於下列日期以取款憑條臨櫃取款，並
    分別於同日同時同分以存款憑條臨櫃將同金額存入上訴人於
    玉山銀行開立帳號為0000000000000號之帳戶（下稱上訴人
    玉山帳戶）內：
    ⒈98年7月20日89萬元。
    ⒉98年7月24日95萬3,000元。
    ⒊98年7月28日30萬元。
    ⒋99年1月7日133萬5,940元。
      共計存入上訴人玉山帳戶347萬8,940元。
  ㈦被上訴人台北富邦銀行民權分行帳戶（下稱被上訴人富邦帳
    戶）部分：
    ⒈96年5月8日摘要為「領現」，金額為52萬1,554元。
    ⒉96年6月12日摘要為「轉支」，金額27萬9,742元，被上訴
      人不爭執「確實不是當初以現金方式交給父親鄭炳燁的款
      項」，而是轉帳繳交贈與稅。
    ⒊96年7月2日摘要為「轉支」，金額30萬元，其同日支票存
      款送款單(代傳票)是匯入被上訴人支票存款帳戶。
  ㈧鄭玲之合庫銀行東門分行帳戶（下稱鄭玲合庫帳戶）部分：
    ⒈被上訴人分別於96年4月17日匯款100萬元、96年5月8日匯
      款200萬元至鄭玲合庫帳戶。
    ⒉96年9月3日轉帳支出200萬元(其中100萬元承作定期存單50
      萬元共2筆，另100萬元辦理富邦保險) 。
    ⒊96年9月21日富邦人壽匯回96年9月3日辦理的100萬元富邦
      保險解約金100萬元，於96年9月27日轉帳支出100萬元承
      作定期存單50萬元共2筆。
    ⒋上揭定期存單50萬元共4筆，於97年9月30日到期解約又新
      辦50萬元共4筆，而其利息共計5萬2,590元存入鄭玲合庫
      帳戶。
    ⒌上揭定期存單50萬元共4筆，於98年9月30日到期解約後開
      合庫本行支票（受款人：鄭玲/禁止背書轉讓/票據號碼：
      0000000）存入鄭玲在彰化銀行汐止分行所開立之帳戶。
  ㈨上訴人向花旗銀行貸款部分：
    ⒈系爭金門街房地之建物謄本他項權利部分之登記日期85年3
      月2日登記最高限額600萬元，權利種類為抵押權，此貸款
      金額實際由上訴人使用，並由上訴人償還貸款本息。
    ⒉上證5-3「抵押權設定契約書」第2頁用打字的「義務人即
      債務人」欄位上方另有手寫「連帶」2個字、左邊欄位另
      有用手寫的「義務人即連帶債務人」9個字。
    ⒊上證5-4「土地、建築改良物抵押權設定契約書其他約定事
      項」，第1頁第1條的簽章欄位只有1個欄位，第2頁僅列被
      上訴人為擔保物提供人，債務人則僅列上訴人。
　  ⒋被上訴人單獨出具共同借款授權書，並載明其為共同借款
      人，與上訴人連帶向花旗銀行借款。
    ⒌上訴人於98年6月4日由玉山銀行向花旗銀行代償貸款，並
      結清花旗銀行貸款251萬4,988元，並取得抵押權塗銷同意
      書。
六、上訴人主張系爭不動產係兩造父親借名登記在被上訴人名下
    ，被上訴人應依系爭同意書約定，將系爭不動產應有部分35
    %移轉登記予上訴人等語，為被上訴人否認，並以前詞置辯
    。茲就兩造爭點析述如下：
  ㈠上訴人提起本件訴訟是否欠缺當事人適格？
　　按當事人適格，係指就特定訴訟，得以自己名義為原告或被
    告之資格，因而得受本案判決者而言，當事人適格與否，應
    依原告起訴主張之事實定之。故在給付之訴，若原告主張其
    為訴訟標的法律關係之權利主體，他造為訴訟標的法律關係
    之義務主體，其當事人即為適格。至原告是否確為權利人，
    被告是否確為義務人，乃為訴訟標的法律關係之要件是否具
    備，即訴訟實體上有無理由之問題，並非當事人適格之欠缺
    。查上訴人係主張被上訴人依系爭同意書約定及不當得利之
    法律關係，有將系爭不動產應有部分35%移轉登記予其之義
    務，依上訴人主張之事實，兩造為本件訴訟標的即系爭同意
    書及不當得利法律關係之權利、義務主體，是其以被上訴人
    為被告提起本訴，其當事人自為適格。被上訴人辯稱：上訴
    人未以公同共有人為共同被告，僅對其1人起訴為當事人不
    適格云云，自非可取。
　㈡系爭同意書是否仍有效存在？
　　⒈按解釋意思表示，應探求當事人之真意，不得拘泥於所用
      之辭句，民法第98條訂有明文；又按解釋私人之契約應在
      通觀全文，並斟酌立約當時之情形，以期不失立約人之真
      意解釋契約（最高法院92年度台上字第1583號判決意旨參
      照）。次按稱贈與者，謂當事人約定，一方以自己之財產
      無償給與他方，他方允受之契約。贈與物之權利未移轉前
      ，贈與人得撤銷其贈與。其一部已移轉者，得就其未移轉
      之部分撤銷之。前項規定，於經公證之贈與，或為履行道
      德上義務而為贈與者，不適用之，民法第406條、第408條
      分別定有明文。
　　⒉查系爭同意書記載：「立書人鄭炳燁於民國七十六年十月
      購買座落台北市○○區○○段○○段○地號地上門牌即台北市○○○
      路○段○號四樓之四及地下B2九號車位一位當時因故信託登
      記在小女鄭玲名下，如今本人因身體健康欠佳如有意外產
      權恐生紛爭現願將房地事先分配並經家庭會議徵得配偶及
      子女同意分配如左：配偶 鄭陳秀琴 放棄分配。長子 
      鄭彬 持有該房屋及車位所有權百分之卅五。次子 鄭樹 
      持有該房屋及車位所有權百分之卅五。小女 鄭玲 持有
      該房屋及車位所有權百分之三十。以上分配業經配偶及子
      女之同意簽名於后請林祥實律師到場見證。」（見原審調
      字卷第10頁、第11頁）等語。依系爭同意書內容觀之，鄭
      炳燁表明系爭不動產係其購入，因其身體狀況不佳，故分
      配其所有原借名登記在鄭玲名下之系爭不動產產權，並未
      為對價之約定，足證系爭不動產係鄭炳燁購入並為實際所
      有權人，而以系爭同意書約定將系爭不動產無償分配予兩
      造及鄭玲，其法律性質自屬贈與甚明。上訴人雖主張系爭
      同意書為死因贈與或預立分產協議（生效時點係鄭炳燁死
      亡時）云云，惟系爭同意書內容並未提及於鄭炳燁死亡時
      始生效力，而與以死亡發生效力之死因贈與契約有間，且
      內容亦未約定以鄭炳燁死亡為條件，依前揭說明，自難認
      系爭同意書係預立分產協議，上訴人此部分主張，應屬無
      據。
　　⒊又依鄭玲證述：系爭不動產是爸爸鄭炳燁買的，登記在其
      名下時，爸爸簽系爭同意書承諾要將系爭不動產應有部分
      35%分給上訴人，但後來爸爸身體不好，爸爸、媽媽說他
      們怕爸爸不在後有糾紛，所以把系爭金門街房地、系爭不
      動產分清楚，由兩造決定要哪一間，上訴人因系爭不動產
      要繳比較多管理費、稅金，所以選系爭金門街房地，被上
      訴人就選系爭不動產，因為系爭不動產價值比較高，所以
      系爭不動產移轉登記給被上訴人後，被上訴人有給我200
      萬元，是爸爸叫我回家拿錢，我不知道當初他們約定多少
      錢，我只拿到200萬元，「鄭玲合庫帳戶」都是爸爸在使
      用、管理，爸爸會用這個帳戶來繳系爭不動產的管理費、
      水電費，爸爸怕我馬上把錢花光，所以98年才打電話要我
      跟他一起去銀行領錢，爸爸請銀行開支票，所以我拿到面
      額200萬元的支票等語（見原審卷第74頁背面至第77頁、
      本院卷一第330頁至第333頁），可知鄭炳燁雖有簽立系爭
      同意書，但在系爭不動產尚未依系爭同意書辦理移轉登記
      前，其顧及身體狀況，為避免子女在其身故後因財產起爭
      執，而有重新分配均屬其實際所有之系爭不動產及系爭金
      門街房地，撤銷依系爭同意書為贈與之意思，並由兩造自
      行決定選擇何筆不動產，上訴人、被上訴人則分別選定金
      門街房地、系爭不動產。又系爭不動產於96年7月19日由
      鄭玲移轉登記予被上訴人後，兩造復於98年4月9日就被上
      訴人所有系爭金門街房地應有部分1/2簽立不動產買賣契
      約（見兩造不爭執事項㈡、㈣）；另被上訴人已於96年9月2
      8日就其所有系爭金門街房地應有部分1/2簽立預告登記同
      意書，於97年10月2日辦理預告登記，於98年5月26日以買
      賣為原因移轉登記予上訴人，並塗銷預告登記等情，有預
      告登記同意書、系爭金門街房地地籍異動索引可參（見本
      院卷一第191頁、原審卷第25頁背面）。是被上訴人所有
      系爭金門街房地應有部分1/2，雖未於系爭不動產移轉登
      記於被上訴人時，同時移轉登記予上訴人，然於系爭不動
      產移轉登記後約2個月，被上訴人即簽立預告登記同意書
      ，並接續辦理移轉其原有系爭金門街房地之應有部分1/2
      所有權登記予上訴人，此若非兩造之父鄭炳燁要求兩造選
      擇欲持有之不動產，被上訴人實無就登記其名下之系爭金
      門街房地應有部分簽立預告登記同意書之必要。足見鄭炳
      燁於96年間應有撤銷依系爭同意書所為贈與，並就其所有
      系爭金門街房地及系爭不動產為重新分配之意，進而通知
      兩造重新選擇後予以分配。故被上訴人辯稱鄭炳燁已於96
      年間以重新分配其上開2筆房地方式撤銷依系爭同意書所
      為贈與系爭不動產之意思表示等語，應非虛妄。　
　　⒋上訴人主張鄭玲並未親自見聞兩造選擇系爭不動產及系爭
      金門街房地過程，且其稱於97年因移轉系爭不動產而取得
      之200萬元之時間與數額，與向銀行函查實際取得時間為9
      8年及被上訴人辯稱係交付400萬元等情不符，故鄭玲之證
      述不可採云云。然鄭玲上開證述係直接聽聞其父母鄭炳燁
      、鄭陳秀琴所述，自屬就其親見親聞所為之證述。又鄭玲
      因移轉系爭不動產予被上訴人所取得之款項，雖與被上訴
      人所稱因取得系爭不動產而須支付予鄭玲之款項不符，然
      被上訴人與鄭玲各自所應支付之款項及可取得之款項數額
      ，均來自其父鄭炳燁分別告知，並非由被上訴人及鄭玲直
      接溝通並達成合意，故難僅以被上訴人及鄭玲關於數額所
      述不符，即遽認鄭玲所證不實。參之被上訴人確有匯款30
      0萬元至鄭玲合庫帳戶（見兩造不爭執事項㈧⒈），則其等
      所述之給付與取得之款項雖有不同，亦難據此即認鄭玲所
      證不實。另鄭玲雖於原審證述其係於系爭不動產移轉登記
      後1年取得200萬元（見原審卷第76頁），然其已於本院證
      稱應係98年取得（見本院卷一第332頁），以鄭玲於原審
      及本院均證述係取得200萬元支票，與實際取得情形（見
      兩造不爭執事項㈧⒌）相符，且因取得時間距鄭玲至原審及
      本院證述已有9至10年之久，在未有書證輔助下，對於確
      切取得時間，難免記憶模糊，故難僅以鄭玲於原審證述其
      取得200萬元支票之時間與實際取得時間不符，即遽認鄭
      玲之證述不可採。故上訴人此部分主張，要難採憑。
　　⒌上訴人復主張系爭金門街房地在鄭炳燁於64年購入時，已
      分配由兩造各取得應有部分1/2，其於98年確係向被上訴
      人購買其應有部分1/2云云。然查：
　　　⑴依鄭玲證述：父親購入系爭金門街房地後雖登記在兩造
        名下，但一直都是出租，並由父親收取租金，後來爸媽
        說上訴人搬去住，才沒有出租等語（見本院卷一第330
        頁、第332頁），可知系爭金門街房地購入後，雖登記
        在兩造名下，然均由鄭炳燁管理，鄭炳燁並於96年間要
        兩造就系爭金門街房地及系爭不動產為選擇，且在兩造
        選擇後，依序辦理相關移轉登記，已如前述，倘系爭金
        門街房地購入時已分配由兩造各取得應有部分1/2，鄭
        炳燁何需再將系爭金門街房地納入分配，再由兩造各自
        選擇。則上訴人主張系爭金門街房地於購入時，即已分
        配由兩造各取得應有部分1/2云云，為不可採。
　　　⑵又兩造於98年4月9日就被上訴人所有系爭金門街房地應
        有部分1/2簽訂不動產買賣契約，買賣價金為460萬元，
        然以買賣為原因所為移轉登記而生之土地增值稅，係上
        訴人於同年5月21日填具被上訴人玉山帳戶之取款憑條
        ，轉帳匯款所支付；且上訴人於同年6月僅匯款共計350
        萬元至被上訴人玉山帳戶，嗣後於98年7月、99年1月從
        被上訴人玉山帳戶提款轉存至上訴人玉山帳戶共計347
        萬8,940元，為兩造所不爭執（見兩造不爭執事項㈣、㈤
        、㈥）。則上訴人既未依上開不動產買賣契約支付買賣
        總價金460萬元，且其匯入被上訴人玉山帳戶之350萬元
        ，又在短期內幾乎全數轉存回上訴人玉山帳戶，倘兩造
        間就被上訴人所有系爭金門街房地應有部分1/2之買賣
        為真，何以上訴人未支付全部價金，被上訴人未為追討
        ，且被上訴人玉山帳戶須於短時間內轉存與上訴人匯出
        幾乎相同款項回上訴人玉山帳戶之理？另此移轉登記雖
        有繳納土地增值稅，惟此係因以買賣為移轉登記原因所
        致，上訴人又未提出其他證據證明兩造間就被上訴人所
        有系爭金門街房地應有部分1/2買賣為真正，自難僅以
        被上訴人玉山帳戶有支付土地增值稅乙節，即為有利於
        上訴人之認定。故上訴人上開主張，亦難憑採。
　　　⒍綜上，系爭同意書為贈與契約性質，惟鄭炳燁在移轉登
        記系爭不動產前已撤銷該贈與，且撤銷之意思表示於通
        知兩造重新選擇系爭不動產與系爭金門街房地所有權，
        以及告知鄭陳秀勤與鄭玲之時起，系爭同意書業已失效
        ，則上訴人主張系爭同意書仍屬有效云云，應屬無據。
        　　　
　㈢被上訴人與鄭炳燁間就系爭不動產有無成立借名登記契約？
　　⒈按借名登記，謂當事人約定一方將自己之財產以他方名義 
      登記，而仍由自己管理、使用、處分，他方允就該財產為
      出名登記之契約，須當事人互相表示意思一致，始能成立
      （最高法院107年度台上字第1810號判決意旨參照）。次
      按主張有借名委任關係存在事實之原告，於被告未自認下
      ，須就此項利己事實證明至使法院就其存在達到確信之程
      度，始可謂已盡其依民事訴訟法第277條前段規定之舉證
      行為責任（最高法院102年度台上字第1233號、103年度台
      上字第1637號號判決意旨參照）。查上訴人主張系爭不動
      產實為鄭炳燁所有，而借名登記在被上訴人名下一節，既
      為被上訴人所否認，自應由上訴人就該借名登記之有利於
      己之事實，負舉證責任。
　　⒉經查：
　　  ⑴上訴人主張系爭同意書既約定其分得系爭不動產應有部
        分35%，系爭同意書既未經變更，則鄭炳燁將原借名登
        記在鄭玲名下之系爭不動產移轉登記至被上訴人，顯係
        借名登記在被上訴人名下云云。然系爭同意書僅記載鄭
        炳燁購入系爭不動產時登記在鄭玲名下，並記載欲分配
        之方式，並未記載鄭炳燁要將系爭不動產另借名登記在
        被上訴人名下；況鄭炳燁已撤銷依系爭同意書所為贈與
        之意思，業如前述，故難以系爭同意書遽認鄭炳燁有與
        被上訴人就系爭不動產已成立借名登記契約。
　　　⑵上訴人復主張被上訴人將系爭不動產地下室停車場工程
        費用，以公帳呈報，可見被上訴人明知系爭不動產非其
        所有，僅係借名登記云云，並提出鄭炳燁喪葬費用報告
        （見本院卷一第47頁）為證。然鄭炳燁喪葬費用明細雖
        有列「○○【即系爭不動產】地下室停車場工程（含基金
        ）26,150」等字語，然證人即系爭不動產所在社區總幹
        事潘麗秀證述：地下2樓是停車場，於98年5月有修繕，
        系爭不動產有車位，有車位就須要分攤修繕費用，兩造
        父母當時住在系爭不動產，但當時他們不願意付費，直
        到鄭炳燁過世，就由被上訴人支付等語（見本院卷一第
        275頁），足見上開修繕費用係因鄭炳燁死亡前居住在
        系爭不動產所生，而屬居住該處之鄭炳燁原應支付之款
        項，要難僅因被上訴人在其父鄭炳燁過世後將其列入分
        攤金額，即認鄭炳燁與被上訴人間就系爭不動產成立借
        名登記契約。上訴人此部分主張，亦不足採。
　　　⑶從而，上訴人前開所舉事證，均無法證明鄭炳燁與被上
        訴人間就系爭不動產存有借名登記契約，上訴人復未提
        出其他證據證明其等就系爭不動產存有何借名登記契約
        ，依前揭說明，難認上訴人主張鄭炳燁與被上訴人間就
        系爭不動產有借名登記關係乙節為可採。　　　　　
  ㈣上訴人主張依系爭同意書及民法第179條規定，請求被上訴人
    應將系爭不動產所有權應有部分35%移轉登記為上訴人所有
    ，有無理由？
　　查系爭同意書業因鄭炳燁撤銷贈與之意思表示而失效，被上
    訴人已因鄭炳燁重新分配其名下不動產，由鄭炳燁贈與而取
    得系爭不動產，非無法律上之原因，均如前述。則上訴人依
    系爭同意書及民法第179條規定，請求被上訴人將系爭不動
    產應有部分35%移轉登記予其所有，均屬無據，不應准許。 
七、綜上所述，上訴人主張其有系爭不動產應有部分35%之所有
    權，委無足採。從而，上訴人請求被上訴人將系爭不動產應
    有部分35%移轉登記予其所有，為無理由，應予駁回。
八、本件事證已臻明確，兩造其餘攻擊防禦方法及所提證據，經
    本院審酌後，認均不足以影響本判決結果，自無逐一論述必
    要，併予敘明。
九、據上論結，本件上訴人變更之訴為無理由，依民事訴訟法第
    78條，判決如主文。
中　　華　　民　　國　　109 　年　　8 　　月　　14　　日
                    民事第三庭    
                        審判長法  官 林玉珮
                              法  官 徐淑芬
                              法  官 朱美璘
正本係照原本作成。
如不服本判決，應於收受送達後20日內向本院提出上訴書狀，其
未表明上訴理由者，應於提出上訴後20日內向本院補提理由書狀
（均須按他造當事人之人數附繕本）上訴時應提出委任律師或具
有律師資格之人之委任狀；委任有律師資格者，另應附具律師資
格證書及釋明委任人與受任人有民事訴訟法第466 條之1第1項但
書或第2項（詳附註）所定關係之釋明文書影本。如委任律師提
起上訴者，應一併繳納上訴審裁判費。
中　　華　　民　　國　　109 　年　　8 　　月　　14　　日
    　　　　　　　　　　　　　書記官 蔡宜蓁
附註：
民事訴訟法第466條之1（第1項、第2項）：
對於第二審判決上訴，上訴人應委任律師為訴訟代理人。但上訴
人或其法定代理人具有律師資格者，不在此限。
上訴人之配偶、三親等內之血親、二親等內之姻親，或上訴人為
法人、中央或地方機關時，其所屬專任人員具有律師資格並經法
院認為適當者，亦得為第三審訴訟代理人。